臺灣板橋地方法院刑事判決　　　　　　　 94年度易字第100號
公　訴　人　臺灣板橋地方法院檢察署檢察官
被　　　告　乙○○
　　　　　　　　　　樓
選任辯護人　甲○○律師
上列被告因詐欺等案件，經檢察官提起公訴（93年度偵字第16825
號），本院判決如下：
    主  文
乙○○連續意圖為自己不法之所有，以詐術使人將本人之物交付
，處有期徒刑壹年。
其餘被訴部分無罪。
    事  實
一、乙○○係設址臺北縣鶯歌鎮○○街6 號1 樓「矽志國際商行
    」（下稱矽志商行）之實際負責人，負責公司業務之經營管
    理。乙○○明知矽志商行現金存款不足，需交易客戶均正常
    且如期付款，始能給付矽志商行向其他公司購入貨物之貨款
    ，若客戶拖欠貨款，將造成矽志商行之資金缺口，致矽志商
    行面臨週轉不靈之窘境，詎渠為取得臺灣米多市公司（下稱
    米多市公司）之進貨以銷售換取現金，竟基於意圖為自己不
    法所有之概括犯意，利用己身同時任職米多市公司（任職期
    間自民國87年4 月14日起至91年4 月1 日止），熟識米多市
    公司員工之機會，自91年3 月1 日起至同年11月28日止，在
    上址矽志商行營業處所內，連續多次命商行內不知情之員工
    ，以矽志商行之名義，利用電話方式向米多市公司訂購價值
    計新台幣（下同）5,466,178 元（起訴書誤載為5,497,927
    元）之色料、調和劑、稀釋劑、乾粒、金膏等原料，並就上
    開貨款金額開立如附表編號1 至5 之矽志商行遠期支票交付
    予米多市公司，以資取信，致米多市公司負責洽談業務之人
    員因此而陷於錯誤，誤以為矽志商行營運狀態良好，貨款收
    取無虞，乃將矽志商行所訂購之色料、調和劑、稀釋劑、乾
    粒、金膏等原料悉數交付予矽志商行；乙○○則將上開詐得
    之原料貨物加工製造後自行轉售其他廠商，所得之價金供自
    己所有。至93年11月15日，因矽志商行所開立給付貨款如附
    表編號1 所示之支票經米多市公司遵期提示後竟未獲兌現，
    詎渠為掩飾詐欺取財之犯行，竟蓄意隱瞞矽志商行已發生財
    務危機之事實，佯稱矽志商行營運遠景良好，於91年11月15
    日附表編號1 支票屆期時，另於91年11月26日交付米多市公
    司如附表編號6 、7 之支票2 紙以支付如附表編號1 之部分
    票款，惟米多市公司屆期提示亦未獲兌現；乙○○復為避免
    詐欺犯行被人發現，又於91年11月27日與米多市公司協議如
    下：91年12月15日附表編號2 支票到期時，以渠之本票支
    付部分貨款，並簽發金額為400,000 元之本票交付米多市公
    司。惟上開本票之發票人及受款人欄均填載乙○○，致本票
    成為無效票據無法兌現；乙○○於91年11月27日開立商業
    本票23紙，票面金額共計5,626,833 元，作為積欠米多公司
    貨款之擔保。惟上開本票之發票人及受款人欄均填載乙○○
    ，致本票成為無效票據無法兌現。米多市公司至此始知受騙
    ；乙○○以此方式詐得總計相當於5,466,178 元之色料、調
    和劑、稀釋劑、乾粒、金膏等貨物。嗣米多市公司於92年6
    月16日向臺灣板橋地方法院檢察署檢察官對於乙○○提出詐
    欺告訴，乙○○於92年9 月26日主動前往臺灣板橋地方法院
    檢察署到案。
二、案經米多市公司訴由臺灣板橋地方法院檢察署檢察官偵查起
    訴。
    理  由
壹、有罪部分：
一、訊之被告乙○○固坦承矽志商行確有自91年3月起至同年11
    月間，陸續向告訴人米多市公司訂購色料等貨物，並積欠約
    5,466,178 元之貨款，惟矢口否認有何詐欺取財之犯行，辯
    稱：矽志商行自90年3 月起即開始與告訴人米多市公司交易
    ，迄今已支付約6,000,000 元之貨款；91年8 月15日矽志商
    行所簽發之支票因週轉不靈發生跳票，告訴人米多市公司知
    情後，仍繼續出貨予矽志商行，顯見告訴人米多市公司並無
    陷於錯誤；被告迄今未能支付全部貨款係因越南地區廠商積
    欠矽志商行之貨款尚未收回，且被告發現部分送貨單上無矽
    志商行簽收字樣，故在不能確認訂貨數量之情況下不願付款
    云云。經查：
(一)、上揭事實，業據告訴人米多市公司之代理人丙○○迭於偵審
    中指訴綦詳（見臺灣板橋地方法院檢察署92年發查字第2602
    號卷第2 至5 頁、第122 至123 頁；93年度他字第1838號卷
    第8 頁至第11頁、第31至32頁），復有告訴人米多市公司提
    出之如附表所示之支票及退票理由單8 紙、告訴人米多市公
    司義大利總公司出貨至越南國胡志明市發票1 紙、貨物提單
    1 紙（見臺灣板橋地方法院檢察署93年他字第1838號卷第20
    至24頁）、銷貨明細表1 份、銷貨單77紙（以上見臺灣板橋
    地方法院檢察署92年發查字第2602號卷第10至99頁）在卷可
    稽；參以告訴人米多市公司與矽志商行有經年交易往來，且
    被告乙○○曾任職告訴人米多市公司，彼此間有業務合作之
    情誼，告訴人公司於被告已坦承積欠所訴之貨款金額之情形
    下，猶對被告之詐欺犯行指訴不移，堪認告訴人公司上開指
    訴內容，應屬信而有徵。
(二)、被告乙○○雖辯稱：伊所負責之矽志商行與告訴人公司間之
    交易向來正常，係因越南地區廠商拖欠貨款，始造成矽志商
    行週轉不靈云云；惟查，被告於本院審理時自承：「（問：
    矽志公司從何時開始向米多市訂貨？）從90年3 月開始，3
    、4 月的貨款合計有80多萬。都是現金交易。平均每個月大
    約400,000 左右。」、「（問：矽志公司跟米多市公司的貨
    款是從何時開始沒有正常兌現？）91年8 月份因為越南客戶
    的拖欠，所以沒辦法正常給付米多市公司付款，我們有告訴
    米多市公司來換票。在91年8 月份之前的貨款都有正常給付
    ，總共給付貨款有6,400,000 。」、「（問：91年8 月份積
    欠米多市公司的貨款是多少？）是1,020,000 。」顯見，被
    告至遲於91年8 月間已明知因越南地區廠商拖欠貨款，致矽
    志商行資金週轉不靈，無法正常給付貨款，財務狀況極差，
    短期內已無力支付向廠商訂購原料費用，仍繼續向告訴人米
    多市公司進貨；又被告自91年8 月間起，向告訴人米多市公
    司大量訂購原料貨物，交易量遠高於往昔（之前平均每月進
    貨金額約400,000 元左右，至91年8 月起遽增為1,020,000
    元），並有交易、開票過程草率等異常現象，亦據被告自承
    在卷；顯見被告乙○○至遲至91年8 月起，以矽志商行名義
    向告訴人米多市公司訂貨，已非常態之經營模式，其於明知
    矽志商行資金已週轉不靈，短期內無法支付廠商之貨款金額
    之情形下，猶隱瞞此項事實，而向告訴人米多市公司大量進
    貨，並於取得告訴人米多市公司之原料貨物加工製造銷售後
    變現之金額供自己所有，足徵其確係意圖為自己不法之所有
    ，而詐取告訴人米多市公司交付之原料貨物甚屬灼然。至被
    告之選任辯護人雖為被告辯稱：矽志商行與告訴人公司於歷
    次之交易紀錄中，已給付600 多萬元之貨款，91年8 月15日
    矽志商行簽發予告訴人公司之支票跳票後，告訴人公司仍願
    意繼續出貨，顯見告訴人公司應無陷於錯誤可言云云，並提
    出矽志商行在臺北國際商業銀行之甲存帳戶交易明細表及簽
    發支票明細各1 份為證。惟查，證人丙○○即告訴人公司業
    務經理於本院審理時到庭具結證稱：「（問：你是否知道丁○○曾經拿矽志商行1 張1 百多萬的票來換票？）被告原本
    開一張102 萬的票，在到期日之前被告急著打電話給我們公
    司的陳和明協理，說越南的生意越作越大，需要往後延付款
    日期，所以這張票無法如期兌現。希望我們能夠配合往後延
    ，而且他說會儘快回來處理。但我們把票還給他之後他一直
    沒有來處理。我們也一直催促他，所以在11月14號的時候才
    會有我們公司職員去拿票的事。」、「（問：關於後來丁○○所換的票，後來有沒有兌現？）這一張票也沒有兌現。」
    、「（問：為何在91年8 月15號的時候已經知道被告要求票
    期往後延，為何還同意出貨？你是否知道你們出貨的金額？
    ）實際出貨金額我不清楚，因為我在大陸，但被告一直要求
    我們配合把發票日往後延。」、「被告如果當時告訴我們他
    公司快倒了，我們就不會出貨了。但他都一直都跟我們表示
    客戶是很有希望的，而且他是公司的業務他跟我們公司辦事
    人員也很熟，他跟公司同仁表示該家公司很有遠景，同事也
    會儘量配合。」、「（問：91年8 月15號被告要求延票時，
    依你們的商業經驗不會認為他的經濟上有問題？）因為被告
    表示該家公司很有遠景，所以我們就想協助他。」，足見被
    告當時隱瞞矽志商行資金不足之事實，向告訴人公司詐稱矽
    志商行很有遠景，希望告訴人公司繼續提供原料貨物，致告
    訴人公司誤信以為真，於91年8 月15日矽志商行提供之支票
    跳票後仍繼續出貨予矽志商行，被告顯係以佯稱矽志商行有
    支付能力之詐術，致告訴人公司陷於錯誤而交付貨物之詐欺
    行為甚明。被告辯稱：告訴人米多市公司未陷於錯誤云云，
    不足採信。
(三)、被告之選任辯護人另為被告辯稱：係因為91年8 月起越南地
    區客戶拖欠貨款才會出現週轉不靈，91年11月協議後，被告
    發現有些送貨單上矽志商行沒有簽收，所以沒有繼續兌現票
    款，本件係單純債務糾紛，並非蓄意詐欺云云；惟查，被告
    乙○○係矽志商行之實際負責人，且是唯一股東，矽志商行
    每月進出貨之明細及支付款項等帳冊均需經其審核，此項事
    實已據被告於本院審理時自承甚明，則被告乙○○對於矽志
    商行資金週轉情況必知之甚詳，且被告至遲於91年8 月即知
    矽志商行越南地區客戶有拖欠貨款情形，則其以矽志商行名
    義向告訴人公司進貨時，原即應將矽志商行資金如何週轉此
    項因素考量在內，衡量公司當時之實際付款能力，以決定進
    貨之數量及金額，豈容其恣意大量進貨於先，待貨款無法支
    付時，復執此為由而推諉於後？被告此部分所辯，益見其明
    知矽志商行已陷於財務困境之事實。又告訴人米多市公司所
    提出之客戶名稱為矽志商行之銷貨單上，均有客戶簽收字樣
    ，並未見有被告所稱未經簽收之情況，顯見被告乙○○所辯
    銷貨單上無矽志商行簽收，故不願兌現票款云云，純屬虛構
    之詞。綜上所述，被告乙○○此部分所辯，無非均係卸責之
    詞，不足採信甚明。本件事證明確，被告所犯詐欺犯行，堪
    以認定。
三、核被告乙○○之行為，係犯刑法第339 條第1 項之詐欺取財
    罪；被告前後多次詐欺取財犯行，時間緊接，手法相同，所
    犯為構成要件相同之罪名，顯係基於概括犯意反覆為之，為
    連續犯，應依刑法第56條之規定，加重其刑。爰審酌被告之
    犯罪動機、目的、手段、素行尚稱良好、詐得財物之總金額
    高達500 餘萬元，對於告訴人公司造成之損害甚鉅，且迄今
    未能與告訴人公司達成和解等一切情狀，量處如主文所示之
    刑，以資懲儆。
貳、無罪部分：
一、公訴意旨另以：被告乙○○於90年2 月在任職米多市公司期
    間，藉由處理越南胡志明市之大鴻發公司向米多市公司訂購
    矽酸鋯貨品105 噸，貨款共計美金63,000元業務之機會，竟
    基於意圖為自己不法所有之概括犯意，於大鴻發公司託新苙
    陽（起訴書誤載為新苙揚）公司代為支付上筆貨款，而由新
    苙陽公司會計王玉琴於90年2 月26日，以面額新台幣762,96
    0 元之支票親交予乙○○以支付部分貨款後，乙○○將該支
    票予以侵占入己，復要求新苙陽公司將所餘之貨款匯入其在
    花旗銀行之個人帳戶內，而待王玉琴於90年4 月6 日、5 月
    7 日分別匯款美金24,000元及美金17,700元入乙○○所指定
    之帳戶內後，乙○○即將之全數侵占入己，因認被告乙○○
    另涉犯刑法第336 條第2 項之業務侵占罪嫌。
二、按犯罪事實應依證據認定之，無證據不得認定犯罪事實。且
    檢察官就被告犯罪事實，應負舉證責任，並指出證明之方法
    。又不能證明被告犯罪者，應諭知無罪之判決，刑事訴訟法
    第154 條第2 項、第161 條第1 項、第301 條第1 項分別定
    有明文。所謂證據，係指足以認定被告確有犯罪行為之積極
    證據而言，該項證據自須適合於被告犯罪事實之認定，始得
    採為斷罪資料。苟積極證據不足為不利於被告事實之認定時
    ，即應為有利於被告之認定，更不必有何有利之證據（參照
    最高法院29年上字第3015號、30年上字第816 號判例），又
    事實之認定，應憑證據，如未能發現相當證據，或證據不足
    以證明，自不能以推測或擬制之方法，以為裁判基礎（參照
    最高法院40年臺上字第86號判例），且為刑事訴訟法上證明
    之資料，無論其為直接證據或間接證據，均須達於通常一般
    之人均不致於有所懷疑，而得確信其為真實之程度，始得據
    為有罪之認定，若其關於被告是否犯罪之證明未能達此程度
    ，而有合理性懷疑之存在，致使無從形成有罪之確信，根據
    「罪證有疑，利於被告」之證據法則，即不得遽為不利於被
    告之認定（參照最高法院76年臺上字第4986號判例）。
三、公訴意旨無非以：被告乙○○侵占業務上所持有之金額部分
    ，業經證人新苙陽公司公司負責人戊○○於偵查中證述伊受
    乙○○指示將與米多市公司交易之貨款匯入被告乙○○個人
    帳戶，證人新苙陽公司會計王玉琴亦證稱依乙○○指示，將
    大鴻發公司應支付之貨款，分別於90年2 月26日開立面額為
    7,629,620 元之票據交付被告乙○○，另於90年4 月6 日、
    5 月7 日匯款美金24,000元、美金17,700元入乙○○個人帳
    戶，以及付款簽收簿影本1 份、匯款單影本2 紙在卷可稽，
    因認事證明確，其犯嫌應堪認定，為其論據。惟訊據被告乙○○堅決否認有業務侵占之犯行，辯稱戊○○因與被告口頭
    約定合夥經營事業，乃於90年2 月26日交付被告面額762,96
    0 元之支票，並分別於90年4 月6 日、5 月7 日匯款美金24
    ,000 元 、美金17,700元入乙○○個人帳戶，嗣於91年10月
    戊○○表示要退夥，並請求將退夥之金額轉付大鴻發公司積
    欠告訴人米多市公之貨款，惟被告不同意，戊○○即向告訴
    人米多市公司偽稱貨款已交付被告，企圖利用告訴人米多市
    公司向被告催討貨款之方式，達到其索回退夥金之目的，並
    於新苙陽公司付款簽收簿90年2 月26日1 欄加註米多市等語
    。經查：
(一)、證人戊○○於本院94年4 月15日審理中結證稱：「（問：大
    鴻發有無委託你將63,000 美金貨款支付給米多市公司？）大
    鴻發公司向米多市買這批貨款為63,000美金之貨物，由新苙
    陽公司墊付貨款。」、「（問：你有沒有跟米多市表示越南
    大鴻發的貨款由你們來支付？如果有，是何時的事？）我應
    該有跟被告提過我們公司跟大鴻發的關係，及付款模式」、
    「（問：你付給米多市的票有無記載米多市公司的名字？）
    之前都有，但是這一次被告說不要寫抬頭，我就沒有寫。」
    、「（問：在90年2 月26號被告是否有去新苙陽公司領一張
    76 萬 多的支票？目的為何？金額多少？）是要付給米多市
    一筆美金3,000 元的貨款還有包括之前欠的一些貨款，總共
    約美金65,000元，當初因公司有資金，所以先開76萬多的支
    票支付部分的貨款。」（以上均見本院94年4 月15日審理筆
    錄），衡諸告訴代理人丙○○於偵查中指述：「大鴻發公司
    共欠我們美金64,000元，包含105 噸矽酸鋯的貨款，及之前
    未清的貨款」（見臺灣板橋地方法院檢察署93度他字第1838
    號卷第45頁），告訴代理人丙○○與證人戊○○所稱大鴻發
    公司積欠米多市公司之貨款約在美金64,000元之間，則證人
    戊○○所稱交付被告美金65,000元之金額，與大鴻發公司積
    欠米多市公司貨款之金額顯不相符，是否即是用以支付上開
    貨款即屬可疑；且證人戊○○證稱歷次與米多市公司之貨款
    給付方式，均是開具受款人為米多市公司之記名支票或匯入
    米多市公司指定之帳戶，本件面額為762,960 元之支票上既
    未記載受款人為米多市公司，則無從單憑此張票據即認定係
    屬大鴻發公司用以給付米多市公司之貨款；證人戊○○雖稱
    ：係因被告要求，所以未在票據受款人上記名云云，惟查，
    證人戊○○從事商業貿易多年，與米多市公司間亦有多次交
    易經驗，依其商業經驗，對於票據上應註明受款人方能避免
    遭執票人任意提示一節應知之甚詳，而一般商業交易慣例上
    ，債務人為證明已清償貨款之事實，且避免票據遭不明之人
    任意提示，亦均會在清償貨款之票據上載明受款人，證人戊○○所稱因被告要求遂未於本件票據上記名云云，其證詞顯
    不符合交易慣例及人之常情，應不足採信。自難以其證詞作
    為認定被告侵占之唯一證據。
(二)、證人即新苙陽公司會計王玉琴於偵查中雖陳稱：於90年4 月
    6 日、90年5 月7 日分別匯款美金24,000元、17,700元入被
    告乙○○所指定之個人位於花旗銀行之帳戶內，惟查上開帳
    戶既是被告乙○○私人帳戶，則上開匯款是否真屬新苙陽公
    司給付米多市公司之貨款即屬可疑，且證人即米多市公司經
    理丙○○於本院94年4 月15日審理時亦具結證稱：我們公司
    有設立帳戶給買受人匯款，一般客戶開票給我們都會盡量要
    求開立受款人為米多市公司之抬頭等語，則本件新苙陽公司
    會會計王玉琴捨米多市公司帳戶不用而匯入被告乙○○私人
    帳戶，其所匯入之款項，是否即為該公司欲給付米多市公司
    之貨款，抑或是戊○○與被告乙○○之間合夥關係出資額，
    即屬可疑。綜據前述，被告乙○○所辯新苙陽公司給付之美
    金65,000元係屬伊與戊○○之間合夥出資額，與告訴人米多
    市公司貨款無關，伊並未侵占告訴人米多市公司貨款，尚非
    絕無可採，公訴人所舉證據，尚未達確信其為真實之程度，
    其間有合理之懷疑存在，此外復查無其他積極證據，足資證
    明被告乙○○有此部分犯行，自屬不能證明被告犯罪，既無
    從為被告有罪之確信，即應依法就此部分為被告乙○○無罪
    之諭知。
據上論斷，應依刑事訴訟法第299 條第1 項前段、第301 條第1
項，刑法第56條、第339 第1 項，罰金罰鍰提高標準條例第1 條
前段，判決如主文。
本案經檢察官徐名駒到庭執行職務
中　　華　　民　　國　　94　　年　　5 　　月　　30　　日
                  刑事第十八庭  審判長法　官連育群
                                      法  官楊志雄
                                      法  官邱育佩
以上正本證明與原本無異
如不服本判決應於送達後10日內向本院提出上訴狀
                                書記官　林貴卿
中　　華　　民　　國　　94　　年　　5 　　月　　30　　日
附錄本案論罪科刑法條全文：
中華民國刑法第339條
 (普通詐欺罪)
意圖為自己或第 3 人不法之所有，以詐術使人將本人或第 3 人
之物交付者，處五年以下有期徒刑、拘役或科或併科1000元以下
罰金。
以前項方法得財產上不法之利益或使第 3 人得之者，亦同。
前二項之未遂犯罰之。
附表
┌───┬─────┬──────┬─────┬────┐
│ 編號 │ 支票號碼 │   發票人   │ 票面金額 │ 發票日 │
│      │          │            │（新台幣）│        │
├───┼─────┼──────┼─────┼────┤
│  1   │QF0000000 │臺灣矽志國際│952,806   │91.11.15│
│      │          │商行        │          │        │
│      │          │楊雲山      │          │        │
├───┼─────┼──────┼─────┼────┤
│  2   │QF0000000 │臺灣矽志國際│841,914   │91.12.15│
│      │          │商行        │          │        │
│      │          │楊雲山      │          │        │
├───┼─────┼──────┼─────┼────┤
│  3   │QH0000000 │臺灣矽志國際│1,338,380 │92.1.15 │
│      │          │商行        │          │        │
│      │          │楊雲山      │          │        │
├───┼─────┼──────┼─────┼────┤
│  4   │QH0000000 │臺灣矽志國際│2,168,734 │92.2.15 │
│      │          │商行        │          │        │
│      │          │楊雲山      │          │        │
├───┼─────┼──────┼─────┼────┤
│  5   │QH0000000 │臺灣矽志國際│364,344   │92.3.15 │
│      │          │商行        │          │        │
│      │          │楊雲山      │          │        │
├───┼─────┼──────┼─────┼────┤
│  6   │   不詳   │    不詳    │100,000   │  不詳  │
├───┼─────┼──────┼─────┼────┤
│  7   │   不詳   │    不詳    │652,806   │  不詳  │
└───┴─────┴──────┴─────┴────┘
